臺灣高等法院臺中分院刑事判決　　　　　　　　九十一年度重上更(二)字第一九五號
　上　訴　人
　即自訴　人　甲　○
　擔當訴訟人　臺灣高等法院臺中分院檢察署檢察官
　上　訴　人
　即　被　告　乙○○　男四十二.
　　　　　　　　　　　住臺北市.
　　　　　　　　　　　居臺中市.
　　　　　　　　　　　身分證統.
　選任辯護人　常照倫　律師
右上訴人因被告誣告案件，不服臺灣臺中地方法院八十六年度自字第三六二號中華民
國八十六年七月十一日第一審判決提起上訴，經判決後，由最高法院第二次發回更審
，茲判決如左：
      主  文
原判決撤銷。
乙○○無罪。
      理  由
一、自訴意旨略以：乙○○明知其所有臺中市○○路○段四十七號五樓之六房屋，年
    久失修無人居住，水、電及瓦斯皆遭停止供應，因其住在臺北，不便且無暇處理
    ，乃於民國（下同）八十四年六月二十七日口頭以每月租金新台幣（下同）一萬
    元之代價出租予自訴人甲○，雙方並言明由自訴人代為整修及辦理復錶之一切手
    續，所支出之費用再由租金中扣抵。自訴人於八十四年七月中旬僱工整修完竣，
    同時完成復錶手續，乃搬進該屋居住，並自八十四年七月起按月繳交大樓管理費
    、水電費，嗣乙○○竟因故反悔，意圖自訴人受刑事處分，於八十四年十月二十
    八日，明知不實仍至臺灣臺中地方法院檢察署提出告訴，指稱自訴人於八十四年
    六、七月間某日，假借租屋名義，竊佔其所有之前述房屋，並將其內家具、沙發
    、電視、洗衣機等物搬離，認自訴人涉有竊佔罪嫌，而向該管公務員誣告，惟經
    檢察官以八十四年度偵字第一八○八七號為處分不起訴，乙○○復聲請再議，亦
    經臺灣高等法院臺中分院檢察署以八十五年度議平字第五一二號駁回再議聲請，
    因認乙○○涉有誣告罪嫌。
二、按犯罪事實應依證據認定之，無證據不得推定其犯罪事實，刑事訴訟法第一百五
    十四條定有明文。自訴人認被告涉有誣告罪嫌，係以下列各點為依據：(1)自訴人
    被訴竊佔案件，業經臺灣臺中地方法院檢察署處分不起訴，再議聲請亦經駁回確
    定。(2)被告於自訴人整修房屋完竣後，親自到場查看，與自訴人會算整修費用及
    租金，業經證人林玫秀、榮耀亭於偵查中證實。(3)自訴人確依被告之指示，將租
    金匯入被告養父蕭慕何之帳戶。訊之被告乙○○堅決否認有何誣告之行為，辯稱
    ，未與自訴人成立租約，且自訴人確未經被告同意即搬走屋內之家具，自訴人存
    入蕭慕何帳戶之五千元亦非租金，證人林玫秀及榮耀亭所供述之內容均不實在，
    所謂會算單是被告留下電話請自訴人搬走後與被告聯絡而已，其他內容係自訴人
    自行移花接木等語。
三、經查：
  (一)按意圖他人受刑事或懲戒處分，向該管公務員誣告者，處七年以下有期徒刑，刑
    法第一百六十九條定有明文，而告訴人所訴事實，不能證明其係實在，對於被訴
    人為不起訴處分確定者，是否構成誣告罪，尚應就其有無虛構誣告之故意以為斷
    ，並非當然可以誣告罪相繩（以上法律意見，可參照最高法院五十九年台上字第
    五八一號判例），本件被告就自訴人竊佔之事實提出告訴後，雖經檢察官處分不
    起訴並駁回再議之聲請而確定，惟依前揭判例所示，被告之行為是否成立誣告罪
    ，仍應視行為是否合於誣告罪之成立要件為斷。
　(二)自訴人指稱與被告成立口頭租賃契約，雖據提出會算單（臺灣臺中地方法院檢察
    署八十四年度偵字第一八０八七號卷第二十二頁，以下簡稱偵查卷），並舉證人
    林玫秀、榮耀亭為證；惟自訴人所提出之會算單為影本，而非原件，剪接、拼湊
    後重為影印並非難事，該會算單記載之內容為：「浴室修理3,800」、「沙窗修
    理7,500」、「清潔打掃3,000」、「30,046」，下方則為「 (00)0000000乙○○
    」字樣，內容非僅無任何足以證明租賃關係之記載，其中浴室、沙窗修理及清潔
    打掃項下既均詳列明細，金額最大之一筆，竟無任何明細可供徵信，既無可供徵
    信，應屬無從「簽認」，其內容是否確為被告對於自訴人整修費用之簽認，已有
    疑義；本件被告除否認出租房屋外，自八十四年十月二十七日起即因佔用房屋之
    事對自訴人提出刑事告訴，自訴人則一再指稱被告事後反悔不願承認口頭達成之
    租賃協議，而自訴人所留可供間接證明租賃關係確實存在之書面字據僅有上述會
    算單，衡之常情，自訴人自會妥為保管，以防證據滅失；反觀自訴人非但無法提
    出會算單原件，原審法院命自訴人提出時，自訴人竟稱：「我與林玫秀出去時遇
    到車禍，把原稿弄丟了。這張條子是我與乙○○會算的單據」（原審卷第二十三
    頁）云云，究竟如何的一場車禍會使一張文件滅失，車禍遺失之文件又何以會留
    存影本，且會算單又何需隨身攜帶或放置於車上，甚為違反常理，難認為自訴人
    所提出之會算單影本，已足以證明被告與自訴人間會同簽認之結果。
  (三)關於租金之支付，自訴人雖自稱依被告之指示將租金存入第00000000號
    蕭慕何帳戶內，但上述帳戶事實上為劃撥儲金帳戶，帳戶內交易之情形，郵政儲
    金匯業局不另發存摺為證，而係寄發詳情單通知開戶人，蕭慕何之帳戶自七十二
    年五月十日帳戶成立後，帳戶交易詳情單之寄發地址均為本件房屋門牌號碼「臺
    中市○○路○段四七號五樓之六」，迄未變更（郵政儲金匯業局九十一年十月三
    十一日管九一字第五五五０００六０七九號函，見本院卷三十六頁），自訴人又
    係實際住居於詳情單寄發地址之人，則劃撥儲金帳詳情單、帳戶號碼等資料，原
    本就是處於自訴人支配範圍之內，而任何可以透過詳情單得知劃撥儲金帳號之人
    ，均可無需經過開戶人同意自行存入金錢，依據上情判斷，尚不能認為自訴人存
    入金錢，必係依被告之指示。再者，上述劃撥儲金帳自八十四年十月二十六日至
    八十六年六月十六日僅有四筆金額各五千元之現金存款紀錄，日期分別為八十四
    年十月二十六日、八十五年四月十七日、十二月十九日、八十六年三月十三日，
    間隔之時間並不規則，與租金債務係定期發生之特性顯不相符；上開四筆存款除
    第四筆（存入時帳戶內之存款餘額尚有四千四百零八元）外，均係發生在存款餘
    額即將耗盡之際（第一、二、三筆存款時，存款餘額分別為二元、一千七百七十
    二元及六百八十元），而帳戶內之支出交易，除為代繳電費、水費外，竟無任何
    一筆現金提款交易（參照本院卷第三十六頁郵政儲金匯業局函、第三十七頁帳戶
    對帳單），由此四筆存款存入之時機、帳戶實際交易內容判斷，足認上開四筆存
    款僅在支應代繳水、電費之用，無法證明與支付租金有關；再者，自訴人於偵查
    中自稱以一萬元之代價承租房屋，上述存款金額卻僅五千元，並不相符，實難僅
    以自訴人曾四度存款進入蕭慕何之劃撥儲金帳戶之事實，推認被告確將房屋出租
    給自訴人。
  (四)證人榮耀亭即大樓管理員於竊佔案偵查中證稱：「時間不記得，有一天乙○○自
    己一人來，甲○也在管理處遇到乙○○，她是來取信，之後二人就一起上去了」
    （偵查卷第四十三頁）、於原審審理中證稱：「：：：甲○跟我說要搬至蕭先生
    的房子，我就叫她與蕭先生聯絡，後來甲○說已與蕭聯絡好了，就搬進去住」、
    「搬進去住之後約一、兩個多禮拜，有看到蕭先生來，甲○剛好下樓來拿信，就
    叫蕭先生一起上樓」、「就是那一次（八十四年光復節），他們一起上樓談事，
    後來下來只打了聲招呼，沒有講什麼」、「無（沒有告訴我房屋被佔用了）」（
    原審卷第三十九頁以上）等語，僅能證明被告曾與自訴人於八十四年十月二十五
    日曾經面談事情，並無法證明被告確將房屋租給自訴人，被告未對證人榮耀亭反
    應房屋遭佔用一事，亦無法反推被告將房屋租給自訴人，已無庸論。雖證人林玫
    秀於偵查中證稱：「（甲○有無在你家打電話給蕭某說好承租之事？）有，約在
    六月下旬」云云（偵查卷第十頁背面），惟證人林玫秀與自訴人之住所相同，均
    為臺中市○○路○段四十七號五樓之八（見偵查卷第十頁正面），與自訴人之關
    係匪淺，所言已難儘信，電話交談之內容，包括通話之對象是否為被告、內容是
    否已就租賃契約必要之點租金數額達成合致，實非交談雙方以外之第三者所得知
    悉，自難僅以證人林玫秀之上開證言，即認被告與自訴人確已達成租賃之合意。
    況且被告於自訴人佔用房屋之時，已將房屋委託仲介業者出售，此已據自訴人於
    偵查中證稱：「因他曾（原筆錄誤為「承」）委託仲介賣該屋沒鎖，我會同鄰居
    進入」（詳偵查卷第九頁背面），此前被告出租房屋亦知訂立書面租賃契約，並
    覓妥連帶保證人保證承租人之債務，明確規範出租人、承租人之權利義務關係，
    並確保出租人自己之權益（原審卷第十五頁被告與莫雪珍之租賃契約書），殊難
    認為被告會在訂立書面租賃契約之前，即以口頭將房屋出租，徒生出售房屋時之
    困擾。
　(五)綜合前情，本件難認被告確已將房屋出租與自訴人；而自訴人利用被告委託仲介
    業者出售房屋，未將房屋上鎖之際，會同鄰居逕自進入上述房屋，已如前述，被
    告據以訴請檢察官追訴自訴人竊佔罪嫌，自非虛構事實而為誣告，被告誣告犯行
    尚屬不能證明。
四、被告犯罪既不能證明，依法自應為諭知無罪之判決，原審未察，逕對被告論罪科
    刑，自屬不當；自訴人上訴意旨指摘原審判決量刑過輕，雖無理由，被告上訴指
    摘原審判決不當，則有理由，應由本院予以撤銷，改判如主文第二項所示。
五、本件自訴人於辯論終結前之八十九年五月十六日死亡（詳本院八十九年上更(一)字
    九十九號卷第五十一頁相驗屍體證明書），未經刑事訴訟法第三百十九條第一項
    所列得為提起自訴之人，於一個月內聲請承受訴訟，依法通知檢察官擔當訴訟，
    附此敘明。
六、依刑事訴訟法第三百六十九條第一項前段、第三百六十四條、第三百四十三條、
    第三百零一條第一項，判決如主文。
本案經檢察官丙○○到庭執行職務。
中        華  　    民        國  九 十 一  年    十二    月    十 　   日
                                  臺灣高等法院臺中分院刑事第十庭
                                        審判長法  官　林　照　明
                                              法　官　蔡　名　曜
                                              法　官　王　    銘
右正本證明與原本無異。
如不服本判決應於收受送達後十日內向本院提出上訴書狀，其未敘述上訴之理由者並
得於提起上訴後十日內向本院補提理由書（均須按他造當事人之人數附繕本）。
                                              書記官　陳  妙  瑋
中        華  　    民        國  九 十 一  年    十二    月   十二　   日
                                                                        Ｋ
